【裁判字號】    97,訴,1106
【裁判日期】    970826
【裁判案由】    第三人異議之訴
【裁判全文】
臺灣高雄地方法院民事判決              97年度訴字第1106號
原      告  甲○○
訴訟代理人  乙○○
被      告  國泰世華商業銀行股份有限公司
法定代理人  丁○○
訴訟代理人  庚○○
            丙○○
            己○○
上當事人間請求第三人異議之訴事件，經本院於民國97年8 月12
日言詞辯論終結，判決如下：
    主      文
原告之訴均駁回。
訴訟費用由原告負擔。
    事實及理由
一、原告起訴主張：坐落於高雄市○○區○○段1184地號土地（
    下稱系爭土地），及其上建物即門牌號碼高雄市○○區○○
    路136 號3 層樓房屋（下稱系爭建物）為訴外人即原告父親
    乙○○所出資興建，登記於訴外人即原告母親戊○○名下，
    系爭建物後方另增建之1 至3 樓，以及由系爭建物3 樓上方
    增建之4 至7 樓全部（下稱系爭增建部分），與電梯設備，
    亦均為乙○○出資興建，乙○○並於民國83年6 月10日簽立
    讓渡書，將系爭增建部分及電梯設備贈與原告。而戊○○於
    86年3 月13日向被告辦理抵押貸款時，抵押權之標的僅為系
    爭土地與系爭建物，不包括系爭增建部分與電梯設備，故系
    爭增建部分及電梯設備自非被告之抵押權效力所及，且系爭
    增建部分有獨立出入口，得單獨使用收益及處分，而為獨立
    之所有權客體。詎被告於本院95年度執字第50105 號強制執
    行事件中（下稱系爭強制執行事件），以系爭增建部分及電
    梯設備為抵押權效力所及而聲請查封拍賣，致侵害原告權益
    ，爰依強制執行法第15條之規定提起第三人異議之訴，並確
    認系爭增建部分及電梯設備為原告所有等語。並求為判決：
    (一)確認系爭增建部分及電梯設備均為原告所有。(二)系爭強制
    執行事件中就原告所有增建部分及電梯設備所為之強制執行
    程序，應予撤銷。
二、被告則以：本院另案95年度執字第34473 號強制執行事件之
    執行債權人為乙○○，如系爭增建部分與電梯設備為乙○○
    出資興建，乙○○豈有聲請強制執行查封自己所有財產之理
    ？且本院於96年4 月12日進行查封時，乙○○當場表示電梯
    設備為其所有，並未表示已將電梯設備讓渡與原告，且於鑑
    價、詢價過程中亦均未曾主張讓渡之情，遲至進入拍賣程序
    始為如此主張，足認乙○○與原告所簽立之讓渡書乃臨訟杜
    撰，系爭增建部分與電梯設備均應為戊○○出資興建。縱認
    系爭增建部分與電梯設備為乙○○出資興建，惟系爭增建部
    分之1 至3 樓與原建物之1 至3 樓，牆壁共同、內部相通，
    增建部分之4 至7 樓，則利用系爭建物上方繼續增建，並均
    以系爭建物大門為出入口，是系爭增建部分並無構造上獨立
    性，且無單獨使用之價值，自均因附合而喪失獨立所有權，
    原告並無足以排除強制執行之權利。退步言之，系爭增建部
    分縱為乙○○出資興建，並已讓與原告，因系爭增建部分為
    違章建築，無法辦理移轉登記，原告所取得者僅為事實上處
    分權，並非獨立之所有權，而不屬強制執行法第15條所稱就
    執行標的物有足以排除強制執行之權利，故原告本件請求無
    理由等語置辯。並求為判決：如主文第1 項所示。
三、兩造不爭執事項（見本院卷第111至112頁）：
  (一)乙○○與戊○○分別為原告之父母。
  (二)系爭土地與系爭建物於76年12月23日，以買賣為原因，登記
    為戊○○所有。
  (三)戊○○於86年3 月13日向被告辦理抵押借款新臺幣（下同）
    400 萬元，乙○○則為該借款之連帶保證人，抵押權設定契
    約書並記載，抵押權標的為高雄市○○區○○段1184地號土
    地及門牌號碼高雄市○○區○○路136 號。
  (四)乙○○於95年6 月6 日，持和解筆錄為執行名義，聲請對戊
    ○○所有系爭土地與建物強制執行，並經本院以95年度執字
    第34473 號受理在案。被告另於同年8 月4 日，持本院核發
    之94年度執字第2126號債權憑證，聲請對戊○○、乙○○強
    制執行，經本院以95年度執字第50105 號受理在案。
  (五)系爭強制執行事件迄今尚未終結。
四、本件兩造之爭點在於：
  (一)系爭增建部分與電梯設備，是否為獨立所有權之客體？如為
    獨立所有權客體，系爭增建部分與電梯設備是否為乙○○出
    資興建？原告是否因乙○○之贈與而取得系爭增建部分與電
    梯設備之所有權？
  (二)就標的物有事實上處分權，是否足以排除系爭強制執行程序
    ？
五、得心證理由：
  (一)系爭增建部分與電梯設備，是否為獨立所有權之客體？如為
    獨立所有權客體，系爭增建部分與電梯設備是否為乙○○出
    資興建？原告是否因乙○○之贈與而取得系爭增建部分與電
    梯設備之所有權？
  1.按不動產物權，依法律行為而取得、設定、喪失及變更者，
    非經登記，不生效力，民法第758 條定有明文。而買賣乃法
    律行為，基於買賣取得不動產之所有權，非經登記不生效力
    ，此經最高法院59年臺上字第1590號著有判例可資參照。經
    查：系爭土地與建物於76年12月23日，以買賣為原因，登記
    為戊○○所有，戊○○並於86年3 月13日，將系爭土地與系
    爭建物設定抵押予被告，而向被告辦理抵押借款400 萬元，
    並由乙○○擔任該借款之連帶保證人等節，為兩造所不爭執
    （見本院卷第111 至112 頁），已如前述，並有建物登記謄
    本、借據、土地所有權狀各1 份附卷可稽（見本院卷第8 頁
    、第48頁、第56至57頁），且經本院核閱95年度執字第5010
    5 號執行卷所附抵押權設定契約書、他項權利證明書、土地
    登記謄本無誤。原告訴訟代理人即乙○○，亦不爭執系爭土
    地與建物係因買賣而取得（見本院卷第58頁），則系爭土地
    與建物，既未曾登記為林賜財所有，自難認乙○○曾因買賣
    而取得系爭土地與建物之所有權。因戊○○於86年3 月13日
    以系爭土地與建物為擔保，向被告借貸400 萬元時，乙○○
    不僅未以戊○○非系爭土地與建物之所有權人，無權將系爭
    土地與建物設定抵押予被告為由，對戊○○抵押借款行為，
    提出異議，更同意擔任該借款之連帶保證人，足認系爭土地
    與建物確為戊○○所有，則戊○○將系爭土地與建物設定抵
    押予被告，自屬有效。原告起訴主張系爭土地與建物為林賜
    財出資興建，而借名登記在戊○○名下云云，尚難採信。
  2.次按，「所有人於原有建築物之外另行增建者，如增建部分
    與原有建築物無任何可資區別之標識存在，而與之作為一體
    使用者，因不具構造上及使用上之獨立性，自不得獨立為物
    權之客體，原有建築物所有權範圍因而擴張，以原有建築物
    為擔保之抵押權範圍亦因而擴張」、「物之構成部分，不得
    獨立為權利之客體。本件系爭違章建築部分之電梯如已裝入
    上訴人買受房屋內即與該房屋有不可分離之關係，而為該房
    屋之構成部分，從而買賣房屋即應包括此電梯在內」（最高
    法院88年度臺上字第485 號、76年度臺上字第119 號判決意
    旨參照）。
  3.經查：系爭建物及增建部分，經本院前往現場履勘結果，為
    7 層樓之鋼筋混凝土建築物，由建物後方鄰巷道之鐵捲門進
    入建築物內，為一狹小空間，電梯設備即設於該狹小空間內
    （如本院卷第132 頁反面照片所示），電梯右側雖有門，但
    門前擺放鐵櫃，無法進入（如本院卷第123 頁反面照片所示
    ），乘坐電梯至2 樓及3 樓，電梯右側均有冷藏鐵櫃置於門
    前（如本院卷第124 頁正、反面照片所示），原告訴訟代理
    人則表示系爭建物1 至3 樓由戊○○使用而無法進入。乘坐
    電梯至4 樓，電梯右側為廚房（如本院卷第125 頁之照片所
    示），通過廚房，則為客廳，廚房與客廳之間，設有樓梯通
    往5 樓，另在客廳內設有樓梯通往1 至3 樓，惟該通往樓下
    之樓梯前方設有玻璃木門（如本院卷第126 頁照片所示），
    玻璃木門設有門鎖，無法開啟，以致無法通行，由樓梯通往
    5 樓，兩側各有1 間房間（如本院卷第127 至128 頁照片所
    示），6 樓之兩側則分別供神明廳及堆放雜物使用。系爭增
    建部分，其中第4 、5 、6 樓，各樓層均為一整體結構，每
    一樓層並無任何獨立之牆壁或設施，足以將該一樓層區隔成
    前後方，此有勘驗筆錄1 份及勘驗照片32張在卷可佐（見本
    院卷第117 至118 頁、第119 至129 頁）。由勘驗照片所示
    之建物外觀（見本院卷第119 頁正、反面），系爭建物與增
    建部分乃一整體之7 層樓建物，無法明顯區別何部分係增建
    部分。而增建部分之第4 層至第6 層，各樓層均無明顯牆壁
    區隔前、後部分，已如前述，且依原告訴訟代理人表示：其
    （指乙○○）係利用後方空地增建，以位置來說，約在4 樓
    廚房的中間到電梯為其增建範圍等語（見本院卷第118 頁）
    ，足認利用系爭建物上方增建部分與利用後方空地增建部分
    之間，並無任何牆壁作為區隔，以致無法判別系爭增建部分
    4 至7 樓，何部分係利用系爭建物後方空地所興建，衡情第
    1 至3 樓，亦是如此，從而，系爭建物與系爭增建部分之1
    至3 樓之間，在構造上因無法區別而無獨立性。另依原告訴
    訟代理人表示系爭建物之1 至3 樓（含增建部分）均由戊○
    ○使用等語，則顯示系爭建物與增建部分之1 至3 樓間，亦
    無使用上之獨立性，而由戊○○獨自使用，參照前揭說明，
    應認系爭增建部分之1 至3 樓，因不具構造上及使用上之獨
    立性，而不得為獨立所有權客體。此外，因電梯設備已裝入
    系爭建物及系爭增建部分，而為系爭建物及增建部分1 至3
    樓所共同使用之出入口，已成為系爭建物及增建部分之構成
    部分，依上說明，該電梯設備部分，自亦不得為獨立之所有
    權客體。循此而論，利用系爭建物及系爭增建部分1 至3樓
    為基礎而向上興建之第4 至7 層之增建部分，因必須利用系
    爭建物之樓梯或電梯設備，使得通往樓下與外界聯繫。因系
    爭增建部分之4 至7 樓，與系爭建物間，僅隔一玻璃木門，
    該玻璃木門現雖上鎖，但可輕易破壞，以致系爭建物與系爭
    增建部分之4 至7 樓之間，可隨時相通，自難認系爭增建部
    分之4 至7 樓具有構造上獨立性。縱系爭增建部分之4 至7
    樓可利用電梯設備通往外界，因系爭增建部分之1 至3 樓與
    系爭建物之間，不具有構造上或使用上之獨立性而為系爭建
    物所有權之範圍，業如前述，則系爭增建部分之4 至7 樓即
    使利用電梯設備通往外界，亦必須使用系爭增建部分之1 至
    3 樓，形同穿越系爭建物所有權範圍，本院審酌上情而認系
    爭增建部分與電梯設備，因均不具構造上或使用上之獨立性
    ，而不得為獨立所有權客體，自為被告抵押權效力所及。
  4.次查：原告雖提出讓渡書、估價單、電梯工程合約書各1 份
    ，以及高雄市市地重劃費用及差額地價繳納通知單2 份（見
    本院卷第6 頁、第49至55頁、第137 至138 頁），用以證明
    系爭增建部分與電梯設備為乙○○所出資興建，其並因乙○
    ○之贈與而取得該部分之所有權。因戊○○以系爭土地與建
    物為擔保，向被告辦理抵押借款時，即曾出具切結書保證其
    所提供抵押之不動產所屬未經保存登記之輔助建物，係由其
    本人出資興建使用，其並同意系爭土地上現有尚未辦理建築
    物第一次登記及以後增建部分，一併提供為向被告借款或保
    證之擔保物，如被告實行抵押權時，該部分建物由被告一併
    處分抵償，此有切結書2 份在卷可參（見本院卷第29頁、第
    47頁），而依原告之主張，乙○○係於83年6 月10日即將系
    爭增建部分與電梯設備贈與其（見本院卷第4 頁），是戊○
    ○以系爭土地與建物為抵押而向被告借款時，系爭增建部分
    與電梯設備均業已存在，因系爭增建部分與電梯設備如非抵
    押權效力所及，被告日後實行抵押權，將遭遇抵押標的範圍
    不明確或無人願意投標購買等風險，進而造成實行抵押權之
    困難，依一般銀行實務，均會要求抵押人出具切結書同意抵
    押權人得將未保存登記之建物併付拍賣，足認前開2 份切結
    書之真正，原告雖表示不清楚切結書上之簽名，是否為戊○
    ○所親簽（見本院卷第111 頁），尚不足以否認切結書之真
    實性。因原告提出之高雄市市地重劃費用及差額地價繳納通
    知單2 份（見本院卷第137 至138 頁），其上記載之繳納人
    姓名，並非乙○○，不足以證明系爭土地為乙○○出資購買
    。而原告提出之估價單及電梯工程合約書，僅能證明三協大
    理石建材有限公司曾提供興建系爭增建部分之相關材料，以
    及乙○○曾與弘府機電工業有限公司簽約，委由弘府機電工
    業有限公司負責電梯設備之興建，但並不足以證明係乙○○
    與三協大理石建材有限公司簽約，以及相關資金係由乙○○
    支應，原告主張系爭增建部分與電梯設備均為乙○○所興建
    等語，自難採信。又戊○○向被告辦理抵押借款時，已向被
    告保證系爭增建部分與電梯設備均為其出資，而為抵押權效
    力所及，而乙○○當時為王月雀之配偶，並為該借款之連帶
    保證人，乙○○未向被告聲明抵押權效力不及於系爭增建部
    分及電梯設備，基於禁反言之原則，自不容許乙○○為相反
    於切結書之主張，原告既然係繼受乙○○之權利，自應承受
    此一不利益，不容許原告為相異於切結書之主張。此外，系
    爭增建部分與電梯設備，因均不具構造上與使用上之獨立性
    ，而不得為獨立所有權客體，業已認明如前，系爭增建部分
    與電梯設備縱係乙○○所出資興建，亦因附合而為系爭建物
    所有權之一部，乙○○就系爭增建部分與電梯設備並無獨立
    之所有權，原告自無從因乙○○之讓與而取得系爭增建部分
    及電梯設備之所有權。
  5.準此以言，原告並不能證明系爭增建部分與電梯設備為乙○
    ○所出資興建，且系爭增建部分與電梯設備因均不具構造上
    與使用上之獨立性，而為系爭建物所有權之一部，乙○○並
    不因出資而取得系爭增建部分與電梯設備之所有權，則基於
    任何人不得將大於自己之權利讓與他人之原則，原告自無從
    因乙○○之讓與行為而取得系爭增建部分與電梯設備之所有
    權，故原告起訴請求確認系爭增建部分與電梯設備為其所有
    ，並請求就系爭強制執行事件中有關增建部分及電梯設備所
    為之強制執行程序，應予撤銷，即屬無據。
  (二)就標的物有事實上處分權，是否足以排除系爭強制執行程序
    ？
  1.按「強制執行法第15條所謂第三人就執行標的物有足以排除
    強制執行之權利者，係指第三人就執行標的物有所有權、典
    權、留置權、質權存在情形之一者而言，並不包括事實上之
    占有及處分權在內」、「原審以系爭房屋係違章建築，上訴
    人縱與原始起造人因互易而取得該屋事實上之處分權，惟因
    無法辦理移轉登記，並未取得其所有權，因認上訴人不得提
    起第三人異議之訴以排除強制執行，核並無違背法令之情形
    」、「系爭廠房並未辦理建物所有權第一次登記，乃兩造所
    不爭執之事實，上訴人自許天佑受讓系爭廠房應有部分二分
    之一權利，縱令屬實，充其量僅取得事實上處分權，無從取
    得所有權，即無排除強制執行之權利，其提起第三人異議之
    訴，已屬無據」（最高法院72年度臺上字第3628號、90年度
    臺上字第2322號、95年度臺上字第673 號判決參照）。是違
    章建築物因無法辦理登記，致因買賣、受贈或其他原因而受
    讓違章建築物者，並無法取得違章建築物之所有權，而僅能
    取得違章建築物之事實上處分權，惟強制執行法第15條所稱
    「足以排除強制執行之權利」，並不包括事實上之處分權，
    從而，因買賣、受贈或其他法律行為而受讓違章建築物者，
    均無排除強制執行之權利。
  2.經查：乙○○並未證明系爭增建部分及電梯設備為其出資興
    建，縱認為乙○○出資興建，亦因系爭增建部分及電梯設備
    均不具構造上或使用上獨立性，而不得為獨立之所有權客體
    ，乃構成系爭建物所有權之一部，原告並無從因乙○○之贈
    與而取得系爭增建部分及電梯設備之所有權，已如前述。縱
    依原告主張，系爭增建部分與電梯設備均得為獨立之所有權
    客體，且為乙○○所有。因原告並不爭執系爭增建部分與電
    梯設備均為違章建築物（見本院卷第110 頁），則揆諸前揭
    說明，系爭增建部分與電梯設備因均不能辦理所有權移轉登
    記，致原告因乙○○之贈與，亦僅能受讓取得系爭增建部分
    與電梯設備之事實上處分權，而無法取得系爭增建部分與電
    梯設備之所有權，是其起訴請求確認系爭增建部分與電梯設
    備為其所有，即無理由。又強制執行法第15條所稱足以排除
    強制執行之權利，並不包括事實上處分權，則原告自不得以
    其取得系爭增建部分與電梯設備之事實上處分權，而主張排
    除被告對系爭增建部分與電梯設備之強制執行，故其起訴請
    求撤銷系爭強制執行事件中有關增建部分及電梯設備所為之
    強制執行程序部分，亦屬無據。
六、綜上所述，系爭土地與建物為戊○○所有，被告並因王月雀
    之設定抵押權行為，而對系爭土地與建物有抵押權。因乙○
    ○無法證明系爭增建部分與電梯設備為其所出資興建，且系
    爭增建部分與電梯設備，因均不具備構造上與使用上之獨立
    性，無法成為獨立之所有權客體，而為系爭建物所有權之一
    部，自為被告抵押權效力所及，原告主張自乙○○受讓系爭
    增建部分與電梯設備之所有權，難認有據。況且，系爭增建
    部分與電梯設備均為違章建築，縱認乙○○因出資而取得該
    部分之所有權，原告亦無從受讓取得系爭增建部分與電梯設
    備之所有權，而僅能取得事實上處分權，因事實上處分權並
    非強制執行法第15條所稱足以排除強制執行之權利，原告自
    不得請求撤銷對系爭增建部分與電梯設備之強制執行程序。
    從而，原告依所有權及強制執行法第15條之法律關係，請求
    確認系爭增建部分與電梯設備為其所有，以及請求系爭強制
    執行事件中就原告所有增建部分及電梯設備所為之強制執行
    程序，應予撤銷，均無理由，應予駁回。
七、據上論結，本件原告之訴為無理由，依民事訴訟法第78條，
    判決如主文。
中    華    民    國    97    年    8    月    26    日
                  民事第四庭  法  官  高增泓
上為正本係照原本作成。
如不服本判決，應於送達後20日內，向本院提出上訴狀並表明上
訴理由，如於本送達前提起上訴者，應於判決送達後10日內補提
上訴理由書（須附繕本）。
中    華    民    國    97    年    8     月    26    日
                              書記官  王芷鈴


司法院資訊處製作；財團法人民間司法改革基金會備份。
